【裁判字號】    98,簡,213
【裁判日期】    980729
【裁判案由】    申報公職人員財產
【裁判全文】
臺北高等行政法院判決
                                       98年度簡字第213號
原      告  甲○○
被      告  法務部
代  表  人  乙○○(部長)
上列當事人間因申報公職人員財產事件，原告不服行政院中華民
國98年2 月26日院臺訴字第0980082153號訴願決定，提起行政訴
訟，本院判決如下：
    主      文
原告之訴駁回。
訴訟費用由原告負擔。
    事實及理由
一、本件原告因不服行政機關所為罰鍰處分而涉訟，其標的金額
    在新臺幣( 下同)20 萬元以下，依行政訴訟法第229 條第1
    項第2 款、第2 項規定及司法院民國92年9 月17日(92)院臺
    廳行一字第23681 號令，應適用簡易程序，且依同法第233
    條第1 項規定，得不經言詞辯論判決，先此敘明。
二、事實概要：
    原告於94年任職臺北縣政府警察局土城分局警備隊隊長期間
    ，屬於當時施行即84年7 月12日修正公布之公職人員財產申
    報法( 以下簡稱行為時財產申報法) 第2 條第1 項第11款規
    定之應申報財產人員，其於94年12月14日申報財產時，漏報
    其所有坐落臺北縣汐止市○○○段石門小段54-4、54-6、56
    -2、56-3、56-4、56-5、56-6、56-7、56-8、56-9、56-10
    、56- 11地號等12筆土地，經被告審認係屬故意申報不實，
    乃依行為時財產申報法第11條第1 項後段規定，以97年11月
    18日法財申罰字第0971117847號處分書處原告罰鍰6 萬元。
    原告不服，提起訴願，經決定駁回，遂提起本件行政訴訟。
三、原告起訴主張略以：
    原告係因初次申報財產，對於申報規定、程序及細節均不瞭
    解，而承辦巡官對於申報業務亦不瞭解，無法善盡宣導講解
    審核之責，致漏未申報父親贈與之上開12筆山坡地。受理審
    查單位對於原告多申報2 筆土地及誤寫部分，均未能糾正，
    已有嚴重審查不實，如何能裁罰？況上開土地非由原告親自
    辦理贈與移轉登記手續，該等土地又屬不能開發之山坡地，
    並不甚價值，且免徵稅金，原告未申報乃疏忽所致，並無故
    意隱匿之必要。且94年受理申報之政風室並未辦理申報講習
    ，致其後抽樣檢查發現均不合規定而遭罰鍰，始於97年舉辦
    財產申報講習說明會，足證申報疏漏責任不能完全歸責於原
    告等情。並聲明求為判決撤銷訴願決定及原處分。
四、被告則抗辯略以：
  (一)按公職人員、其配偶及未成年子女所有應申報財產，應一併
    申報，行為時財產申報法第5 條及當時之公職人員財產申報
    表填表說明壹、一般事項第9 點均定有明文。又公職人員財
    產申報乃法定義務，本應忠實履行，而要求公職人員申報財
    產之規範目標，最低限度即是要求擔任特定職務之公職人員
    ，其本人、配偶及未成年子女之財務狀況可供公眾檢驗，進
    而促進人民對政府施政廉能之信賴，且本法之立法目的，係
    藉由全民檢驗公職人員之財產狀況，以了解公職人員之操守
    及清廉度，進而建立廉能政治，是以公職人員申報財產內容
    之正確性，攸關民眾對該公職人員操守、清廉度及施政作為
    之信賴，惟民眾因無權向各該財產機關（構）查詢公職人員
    財產申報內容是否實在，故法律規定由政風機構協助民眾從
    事申報財產正確性之查詢，並對故意申報不實者課以一定之
    處罰，以督促公職人員均能依法申報財產。惟政風機構之查
    詢僅係輔助性質，財產申報之目的，係因財產申報乃向全民
    負責，財產申報資料需隨時提供民眾查閱，故公職人員對本
    人及配偶、未成年子女之財產狀況，自當詳細查悉了解無訛
    後，據實辦理申報，是公職人員若未能確實申報本人、配偶
    及未成年子女之財產狀況，即使其財產來源正當，或並無隱
    匿財產之意圖，無論其申報不實係基於直接故意或間接故意
    ，均符本法故意申報不實違章行為之故意要件，最高行政法
    院96年度判字第856 號判決足供參照。
  (二)次按公職人員應申報之財產，為各該申報日，其本人、配偶
    及未成年子女所有之行為時財產申報法第5 條第1 項各款所
    列之財產；又不動產無論其價值多少，均須申報，所謂不動
    產係指土地及房屋而言，未登記者，應填寫門牌號碼，行為
    時財產申報法施行細則第10條第6 項及當時之公職人員財產
    申報表填表說明壹、一般事項第8 點、貳、個別事項第3 點
    亦有明文。況土地所有情形之查詢並非難事，僅須核對權狀
    、調閱謄本或向地政機關查詢即可得知。本件申報日既為94
    年12月14日，原告自應確實查詢其本人於申報日之土地所有
    情形，且應有客觀之書面資料作形式上查證（如親自核對權
    狀或調取土地登記謄本），始得謂已善盡申報財產之法定義
    務。原告於訴願時既不否認曾自其父親處受贈土地，縱系爭
    土地所有權狀係由其父親保管，亦應請其父親提供並據以申
    報財產，或亦得直接以本人名義向地政機關申請土地登記謄
    本以明本人名下土地所有狀況。詎其捨此而不為，僅於財產
    申報表土地欄位填載：汐止市○○○段石門小段54-2號等，
    面積及權利範圍均付之闕如，足見其根本未盡詳實查證義務
    即率爾申報財產。
  (三)原告雖主張：受理申報單位未盡法令宣導責任云云，然其縱
    未參與財產申報說明會，於填載財產申報表前，自應詳細瀏
    覽前揭法令及填表說明，如遇有疑義，宜主動向受理財產申
    報機關（構）詢明，自不容原告以己意擅自排除法律之適用
    ，並進而主張其並無申報不實之故意等語。並聲明求為判決
    駁回原告之訴。
五、本件兩造爭執要點在於原告漏未申報財產，是否具直接或間
    接故意？
六、按行為時財產申報法第11條第1 項規定：「公職人員明知應
    依規定申報，無正當理由不為申報，處新臺幣六萬元以上三
    十萬元以下罰鍰。其故意申報不實者，亦同。」而同法第2
    條第1 項第11款、第5 條第1 項、第2 項分別規定：「( 第
    2 條第1 項第11款) 左列公職人員應依本法申報財產：十一
    、警政、司法調查、稅務、關務、地政、主計、營建、都計
    、證管、採購之縣( 市) 級以上政府主管人員，及其他職務
    性質特殊經主管院會同考試院核定有申報財產必要之人員。
    」「（第5 條第1 項第1 款）公職人員應申報之財產如下：
    一、不動產、船舶、汽車及航空器。」又依行為時財產申報
    法施行細則第8 條第1 項規定：「本法第二條第一項第十一
    款所稱警政、稅務、關務、地政、都計、證管人員，係指警
    察、稅捐稽徵、關稅、地政、都市計畫、證券管理各機關或
    單位辦理主計、人事、文書、庶務等一般行政事務以外各該
    項業務之人員。」同細則第10條第6 項：「公職人員應申報
    之財產，為各該申報日，其本人、配偶及未成年子女所有之
    本法第五條第一項各款所列之財產。」同細則第15條規定：
    「本法第五條第一項第一款及第七條第一項所稱不動產，係
    指土地及房屋。」
七、經查：
  (一)原告在任職臺北縣政府警察局土城分局警備隊隊長期間，於
    94年12月14日申報財產時，漏未申報其所有坐落臺北縣汐止
    市○○○段石門小段54-4、54-6、56-2、56-3、56-4、56-5
    、56-6、56-7、56-8、56-9、56-10 、56-11 地號等12筆土
    地等情，為兩造所不爭執，復有原告填具之94年度公職人員
    財產申報表、臺北縣汐止地政事務所95年5 月17日北縣汐地
    資字第0950005784號函及檢附之上開12筆土地登記謄本影本
    在卷可稽( 均見原處分卷) 。
  (二)本件原告雖否認有故意申報不實之情事云云。惟按行為時財
    產申報法第11條第1 項後段關於申報不實之處罰規定，固明
    定以行為人故意為要件。但所謂故意並不以行為人對於違反
    秩序行為之要件事實明知並有意使其發生（直接故意）為限
    ，尚包括主觀上預見其發生，而其發生亦不違背本意（間接
    故意）之情形。若行為人對客觀構成要件事實已認知其可能
    發生，仍無意防免，而放任其實現，即屬於間接故意。查原
    告於94年12月14日定期申報財產時，關於坐落於臺北縣汐止
    市○○○段石門小段之土地係填寫「汐止市○○○段石門小
    段56號」及「汐止市○○○段石門小段54-2號等」，而就其
    實際所有之坐落臺北縣汐止市○○○段石門小段54-4、54-6
    、56 -2 、56-3、56-4、56 -5 、56-6、56-7、56 -8 、
    56-9、56-10 、56- 11地號等12筆土地，則均付之闕如，有
    原告填載上開財產申報表影本在卷可稽( 見原處分卷第5 頁
    ) 。觀之公職人員財產申報表就土地項目已分別欄位載示「
    土地坐落」「面積( 平方公尺) 」「權利範圍( 持分) 」「
    所有權人」等細目，稍具一般常識者即知應照所有權狀或土
    地登記謄本登載之內容逐一予以填實，況原告已身任臺北縣
    政府警察局土城分局警備隊隊長職務，尤無混淆不知之理。
    再對於自己所有之土地狀況，若非有意敷衍應付，甚易查知
    其明細資料，詳為稽核，誠實申報，當無遺落多筆未申報之
    理。揆之原告在報表上所填寫「汐止市○○○段石門小段56
    號」及「汐止市○○○段石門小段54-2號等」之土地資料，
    明顯與其所有之土地登記謄本所載內容不符。參之原告既知
    悉其有自父親受贈取得上開12筆土地之事實，已預見未查閱
    登記資料，無從據實申報，卻草率誤填，顯見其主觀上若非
    僅圖求苟且了事，對於申報屬實與否，置之不理，抱持縱使
    有不實之可能，亦容任其發生之意思為之，當不致發生如此
    明顯且嚴重之出入。是以原告上開不實申報之行為，雖尚乏
    證據可認係明知故犯，但其主觀上對其行為將致申報不實之
    結果，尚非無預見，卻置之不理，執意不詳加稽核財產資料
    ，恣意為之，堪認其已具間接故意，要無疑義，是以其諉稱
    非故意申報不實云云，核與事證情況不符，不能採取。
  (三)至於原告指稱：當時其服務機關受理申報之政風室未舉辦講
    習，且疏於審查未及時糾正乙節，縱使無訛，因核與上開違
    章行政責任之成立，不生影響，無從據以主張免責。
八、綜上所述，原告上開主張各節均非可採。原處分適用法律並
    無違誤，訴願決定予以維持，核無不合，原告執前開情詞，
    訴請撤銷，為無理由，應予駁回。
據上論結，本件原告之訴為無理由，爰依行政訴訟法第98條第1
項前段、第233 條第1 項，判決如主文。
中    華    民    國    98    年     7    月   29     日
                    臺北高等行政法院第二庭
                                    法  官  蔡  紹  良
上為正本係照原本作成。
本件以訴訟事件所涉及之法律見解具有原則性者為限，始得於本
判決送達後20日內向本院提出上訴狀並表明上訴理由，如已於本
判決宣示後送達前提起上訴者，應於判決送達後20日內補具上訴
理由（均按他造人數附繕本），且經最高行政法院許可後方得上
訴。
中    華    民    國    98    年     7    月   29     日
                                    書記官  林  俞  文


司法院資訊處製作；財團法人民間司法改革基金會備份。
